【裁判字號】    99,監,248
【裁判日期】    991113
【裁判案由】    准予處分受監護宣告人不動產
【裁判全文】
臺灣臺南地方法院民事裁定               99年度監字第248號
聲  請  人  乙○○
上列聲請人聲請准予處分受監護宣告人財產事件，本院裁定如下
：
    主    文
聲請駁回。
程序費用由聲請人負擔。
    理    由
一、按民法總則中華民國97年5月2日修正之條文施行前，已為禁
    治產宣告者，視為已為監護宣告，並於修正施行後，適用修
    正後之規定，此觀民法總則施行法第4條第2項之規定自明。
    又中華民國97年5月2日修正之民法親屬編第四章條文施行前
    所設置之監護人，於修正施行後，適用修正後之規定，民法
    親屬編施行法第14條之2亦定有明文。從而，前受禁治產宣
    告者，視為新修正之監護宣告；而前受禁治產宣告之人其之
    監護人，亦應須適用新修正之監護規定。復按監護開始時，
    監護人對於受監護人之財產，應依規定會同法院指定之人，
    於二個月內開具財產清冊，並陳報法院。前項期間，法院得
    依監護人之聲請，於必要時延長之。於前條之財產清冊開具
    完成並陳報法院前，監護人對於受監護人之財產，僅得為管
    理上必要之行為。監護人對於受監護人之財產，非為受監護
    人之利益，不得使用、代為或同意處分。監護人代理受監護
    人購置或處分不動產，非經法院許可，不生效力，民法第11
    13條第1項準用民法第1099條、第1099條之1、第1101條第1
    項及第2項第1款分別定明文。因之，若前受禁治產宣告人未
    經法院指定會同開具財產清冊之人，亦未曾開具財產清冊陳
    報法院者，應先聲請法院指定受監護人（即禁治產人）之會
    同開具財產清冊之人，待其裁定確定後，監護人應於二個月
    內會同法院指定之人開具財產清冊，並陳報法院，並嗣受監
    護人（即禁治產人）之財產清冊開具完成並陳報法院後，監
    護人始得聲請法院許可處分監護宣告人（即禁治產人）之不
    動產，於上開開具財產清冊之程序完成前，監護人對於監護
    宣告人之財產僅得為管理上之必要行為，不得處分，此為當
    然之解釋。
二、本件聲請意旨略以：
  (一)聲請人係禁治產人甲○○（男，民國○○年○月○日生，身分證
    統一編號：Ｚ000000000號）之弟，禁治產人甲○○於92年間
    罹患精神分裂症，已達精神耗弱致不能處理自己事務之程度
    ，經本院以95年11月27日95年度禁字第216號裁定宣告禁治
    產在案，聲請人為其監護人。
  (二)因禁治產人甲○○每月只依靠老人年金新臺幣（下同）3,00
    0元，及聲請人給予數千元作為生活費，如遇精神病發作或
    其他疾病發生時，經濟確實困難。聲請人要將聲請人所有坐
    落「臺南市○區○○段799建號」、門牌「臺南市○區○○
    ○路一段205號」房屋，贈與禁治產人甲○○，再將該房屋
    出租，以部分租金作為護養治療禁治產人甲○○身體及生活
    費之用，以免聲請人子孫紛爭，惟禁治產人甲○○如經法院
    撤銷禁治產宣告或死亡時，需將該房屋所有權全部歸還聲請
    人。
  (三)因民法第1101條、第1102條財產受讓禁止之規定，為此聲請
    本院：1.准予聲請人將所有之中華東路一段205號房屋所有
    權全部贈與禁治產人甲○○，將該房屋全部出租，以部分租
    金作為護養治療禁治產人甲○○身體及生活費之用。2.准予
    禁治產人甲○○經法院撤銷禁治產宣告，或死亡時，需將中
    華東路一段205號房屋所有權全部歸還聲請人等語。
三、經查，聲請人主張其係禁治產人甲○○（男，31年9月3日生
    ，身分證統一編號：Ｚ000000000號）之弟，禁治產人甲○○
    於92年間罹患精神分裂症，已達精神耗弱致不能處理自己事
    務之程度，經本院以95年11月27日95年度禁字第216號裁定
    宣告禁治產在案，聲請人為其監護人之事實，業據聲請人提
    出身分證影本、身心障礙手冊影本、本院95年度禁字第216
    號裁定為憑，核屬相符，並經本院依職權調閱本院95年度禁
    字第176、216號卷宗，核閱無誤，自足信為真正。則依民法
    總則施行法第4條第2項及民法親屬編施行法第14條之2規定
    ，視為對於禁治產人甲○○已為監護宣告，並應適用修正後
    民法親屬編第四章之規定。
四、次查，聲請人主張受監護人甲○○每月只依靠老人年金3,00
    0元，及聲請人給予數千元作為生活費，如遇精神病發作或
    其他疾病發生時，經濟確實困難。聲請人要將聲請人所有坐
    落「臺南市○區○○段799建號」、門牌「臺南市○區○○
    ○路一段205號」房屋，贈與禁治產人甲○○，再將該房屋
    出租，以部分租金作為護養治療禁治產人甲○○身體及生活
    費之用，以免聲請人子孫紛爭，惟禁治產人甲○○如經法院
    撤銷禁治產宣告或死亡時，需將該房屋所有權全部歸還聲請
    人等情，雖據聲請人提出建物謄本為憑。惟按民法第1102條
    規定「監護人不得受讓受監護人之財產。」係指聲請人不得
    受讓受監護人甲○○之財產而言，至於聲請人即監護人將不
    動產贈與受監護人甲○○（即係受監護人受讓監護人之財產
    ），並不在法律禁止之列，至於民法第1101條第2項係規定
    聲請人代理受監護人甲○○購置、處分不動產、就供受監護
    人甲○○居住之建築物或基地出租、供他人使用或終止租賃
    ，需經法院許可始得為之。因之，聲請人如欲將聲請人所有
    之中華東路一段20 5號房屋所有權，贈與受監護人甲○○，
    並移轉登記為受監護人甲○○所有，不在上開民法第1101條
    第2項、第1102條限制之列，應毋庸聲請法院許可。惟在訂
    立贈與契約時，因聲請人即為受監護人甲○○之法定代理人
    ，依民法第106條禁止自己代理之規定，此不動產之贈與行
    為，依民法第1113條準用民法第1086條第2項規定，應另行
    聲請法院為受監護人甲○○選任特別代理人始得為之。
五、又聲請人所有之中華東路一段205號房屋所有權，如經贈與
    受監護人甲○○所有，聲請人如欲代理受監護人甲○○將該
    房屋出租，且該房屋係供受監護人甲○○居住之用，依民法
    第1101條第2項第2款規定，應經法院許可始得為之。惟聲請
    人主張該房屋出租之租金僅部分供受監護人甲○○作為護養
    治療受監護人身體及生活費之用，而非全部租金，查中華東
    路一段205號房屋既贈與受監護人甲○○名下所有，法律上
    已為受監護人甲○○之財產，聲請人僅有代理相關事務權限
    ，且依民法第1101條第1項規定，聲請人對於受監護人甲○
    ○之財產，非為受監護人之利益、不得使用、代理或同意處
    分，則聲請人將受監護人甲○○名下財產出租後，僅將部分
    租金用以護養治療受監護人身體及生活費，其餘租金未供受
    監護人甲○○使用，此舉自難認為符合受監護人甲○○之利
    益，則聲請人代理受監護人甲○○將其名下所有之中華東路
    一段205號房屋出租之行為，是否已符合受監護人甲○○之
    利益，非無審究之餘地。又查，中華東路一段205號房屋既
    由聲請人贈與移轉為受監護人甲○○名下所有，依民法第11
    02條規定「監護人不得受讓受監護人之財產。」自不得再移
    轉歸還為聲請人所有，因之，聲請人主張受監護人甲○○如
    經法院撤銷監護宣告或死亡時，需將該房屋所有權全部歸還
    聲請人云云，於現今尚未撤銷監護宣告前，或受監護人甲○
    ○死亡前，應受上開民法第1102條規定之限制而不得為之，
    於受監護人甲○○撤銷監護宣告後，或受監護人甲○○死亡
    後，受監護人甲○○既已回復為有完全行為能力人，是否要
    歸還該房屋所有權，應由甲○○本其自由意思自行決定之，
    於受監護人甲○○死亡後，應由其繼承人自行決定之，均無
    從於現時加以限制之。
六、因之，聲請人本件聲請，或無庸法院許可，或依法不能許可
    ，均屬於法不合。再者，參諸前開規定及說明，聲請人依民
    法第1101條第2項為聲請前，依前揭新修正之規定，應先由
    監護人與會同開具財產清冊之人，共同將受監護宣告人之財
    產，開具財產清冊陳報法院後，始得聲請處分監護人之財產
    ；否則，在監護人尚未與會同開具財產清冊之人，共同將受
    監護宣告人之財產開具財產清冊陳報法院前，監護人既僅得
    對受監護宣告人之財產為管理行為，法院自無從許可監護人
    代理處分、出租受監護宣告人之財產。經查，因本件聲請人
    尚未聲請法院指定會同開具受監護人甲○○之財產清冊之人
    ，亦未依法陳報財產清冊，有本院案件繫屬索引卡查詢單1
    份在卷可憑，聲請人逕行向本院提出本件聲請，於法未合，
    應予駁回。
七、依非訟事件法第21條第1項前段，裁定如主文。
中    華    民    國    99    年    11    月    13    日
                  家事法庭    法  官  鄭  彩  鳳
上為正本係照原本作成。
如對本裁定抗告須於裁定送達後10日內向本院提出抗告狀，並應
繳納抗告費新台幣1,000元。
中    華    民    國    99    年    11    月    13    日
                              書記官  陳  世  明

司法院資訊處製作；財團法人民間司法改革基金會備份。
